【裁判字號】    96,訴易,6
【裁判日期】    970122
【裁判案由】    侵權行為損害賠償
【裁判全文】
臺灣高等法院臺南分院民事判決  96年度訴易字第6號
原      告  丙 ○ ○
訴訟代理人  丁 ○ ○
被      告  乙 ○ ○
            甲 ○ ○
上列當事人間請求侵權行為損害賠償刑事附帶民事訴訟事件，經
本院刑事庭裁定（民國96年度附民字第36號）移送前來，本院於
民國97年1月8日言詞辯論終結，判決如下︰
    主  文
被告等應連帶給付原告新臺幣貳拾萬壹仟伍佰柒拾元，及自
民國九十六年八月十七日起至清償日止，按年息百分之五計算之
利息。
原告其餘之訴駁回。
訴訟費用由被告等連帶負擔十二分之五，餘由原告負擔。
    事實及理由
甲、程序方面：
    按訴之變更、追加，非經他造同意，不得為之。但第二百五
    十五條第一項第二款至第六款情形，不在此限；又訴之變更
    、追加他訴，於請求之基礎事實同一者或擴張或減縮應受判
    決事項之聲明行為無礙；民事訴訟法第四百四十六條第一項
    及第二百五十五條第一項第二、三款分別定有明文參照。本
    件原告於本院所提刑事附帶民事起訴時係請求：被告乙○○
    應給付原告新台幣（下同）六十萬元，及自民國（下同）九
    十四年十二月十八日起至清償日止，按年息百分之五計算之
    利息。嗣經本院刑事庭裁定移送後，於本院審理時，追加及
    減縮起訴時之聲明，即請求被告甲○○、乙○○等應連帶給
    付原告六十萬元，及自民事追加起訴狀繕本送達之翌日起至
    清償日止，按年息百分之五計算之利息。經核此係分屬民事
    訴訟法第二百五十五條第一項第二、三款所謂之「請求之基
    礎事實同一」及「擴張、減縮應受判決事項之聲明」者；且
    被告等於本院審理時對於前揭訴之追加、減縮並無異議，而
    為本案之言詞辯論；則揆諸前揭說明，自屬無礙（最高法院
    53年度台上字第0943號判例參照），合先敘明。
乙、實體方面：
壹、原告方面：
一、聲明：
    被告等應連帶給付原告六十萬元，及自民事追加起訴狀繕本
    送達之翌日起至清償日止，按年息百分之五計算之利息。
二、陳述：
  (一)被告甲○○於九十四年十二月十七日凌晨零時二十分，騎乘
    牌照號碼TSZ─470號輕型機車，後載被告乙○○，沿雲林縣
    虎尾鎮○○路由南往北行駛，於途經林森路與正義路路口時
    ，適逢原告丙○○騎乘牌照號碼MU6─428號重型機車（後載
    陳建勳），為閃避路旁車輛，而將機車騎入道路中央，致妨
    礙被告甲○○超車，被告甲○○即鳴按喇叭要求讓路，並於
    原告禮讓其通過後，將車速放慢，回頭瞪視原告並辱罵「幹
    ! 」之言語；嗣於原告上前理論之際，被告甲○○即以右手
    持鐵製機車大鎖，用力朝原告之頭部、右太陽穴等重要部位
    猛砸，被告乙○○則於甲○○毆打原告時，在後面猛力拉扯
    陳建勳，致陳建勳衣服左領口至左手臂處裂開十餘公分，且
    復至前方拉住陳建勳之手臂，阻止陳建勳前往救援，使被告
    甲○○遂行傷害原告之犯行，致造成原告受有頭部外傷併頭
    皮裂傷二處共七公分（一處4xl公分、一處3xl公分）及臉部
    裂傷（4 xl公分）等傷害。上述案情，已經由雲林地方法院
    審理（95年度易字第0306號判決）判處被告甲○○有期徒刑
    十月；另經鈞院刑事庭審理，認被告乙○○幫助傷害他人身
    體，處有期徒刑三月（96年度上易字第0143號），且判決均
    告確定。
  (二)按依民法第一百八十四條規定：「因故意或過失，不法侵害
    他人之權利者，負損害賠償責任。故意以背於善良風俗之方
    法，加損害於他人者亦同。違反保護他人之法律，致生損害
    於他人者，負賠償責任。但能證明其行為無過失者，不在此
    限。」「數人共同不法侵害他人之權利者，連帶負損害賠償
    責任；造意人及幫助人，視為共同行為人。」民法第一百八
    十五條亦有所規定。被告甲○○傷害原告及被告乙○○幫助
    傷害之行為，業已構成刑事傷害既遂，該刑法之規定係屬保
    護他人之法律，被告等為共同侵權行為致肇原告身體之傷害
    ，依法應連帶負損害賠償責任。
  (三)另依民法第一百九十五條第一項規定：「不法侵害他人之身
    體、健康、名譽、自由、信用、隱私、貞操，或不法侵害其
    他人格法益而情節重大者，被害人雖非財產上之損害，亦得
    請求賠償相當之金額。其名譽被侵害者，並得請求回復名譽
    之適當處分。」本件原告頭部受創，其所支出之醫藥費用共
    計三萬零一百零五元；而被告等僅因超車等微末事故，即執
    鋼鐵製機車大鎖敲擊原告頭部，手段實屬兇惡殘酷，原告於
    受傷當時血流如注，經治療後頭部經常感到暈眩，且不時突
    然發作，致使原告無法正常作息，原告曾至長庚醫院檢驗，
    惟難知其原因，後尋求精神科醫生診治，診斷原告因此事故
    而患有精神官能性憂鬱症，經藥物控制，該暈眩狀況方稍有
    所改善；而就赴精神科看診，原告又支出醫藥費一千四百六
    十八元。原告遭受此暴力事件，就當夜被告甲○○揮舞鐵鎖
    ，逞兇毆擊之情景，歷歷在目，難以忘卻；原告為此暴力事
    件，感到憤怒及沮喪，頭部縫補之傷痕雖然痊癒，但時常之
    暈眩，原告對此甚為苦惱，而暴力之陰影，更致使原告精神
    官能受創；至被告等於犯罪後，迄今未為任何賠償，且漠然
    無動於衷之態度，委實令人氣忿，原告無端遭其辱罵、毆打
    ，暴力之陰影及人格受貶損之情甚為痛苦難以回復，爰請求
    非財產上損害賠償五十六萬八千四二十七元。
  (四)依上，爰本於侵權行為損害賠償請求權之法律關係，求為判
    命被告等應連帶給付原告六十萬元，及自民事追加起訴狀繕
    本送達之翌日起至清償日止，按年息百分之五計算利息之判
    決。
貳、被告等方面：
一、聲明：均求為判決：原告之訴駁回。
二、陳述：
  (甲)被告乙○○方面：
  (一)被告對原告受傷害之行為並無意見，另對原告提出之醫療費
    用收據金額亦無意見，但未收到原告寄給我們的收據。
  (二)原告請求精神上的損害賠償金額過高，應該沒有這麼多。
  (三)被告賺的錢不多，原告請求賠償金額太高，我無法賠償。
  (乙)被告甲○○方面：
  (一)原告不肯與被告和解，對原告提出之醫療費用收據金額無意
    見，但其未收到原告所寄之收據。
  (二)原告請求之精神上損害賠償金額太高，應該沒有這麼多。
  (三)被告目前沒有工作，實無能力賠償。
參、兩造不爭執之事實：
一、被告甲○○於九十四年十二月十七日凌晨零時二十分，騎乘
    牌照號碼TSZ─470號輕型機車，後載被告乙○○，沿雲林縣
    虎尾鎮○○路由南往北行駛，於途經林森路與正義路路口時
    ，適逢原告丙○○騎乘牌照號碼MU6─428號重型機車（後載
    陳建勳），為閃避路旁車輛，而將機車騎入道路中央，致妨
    礙被告甲○○超車，被告甲○○即鳴按喇叭要求讓路，並於
    原告禮讓其通過後，將車速放慢，回頭瞪視原告並辱罵「幹
    ! 」（公然侮辱部分未經告訴）；嗣於原告上前理論之際，
    被告甲○○即以右手持鐵製機車大鎖，用力朝原告之頭部、
    右太陽穴等重要部位猛砸，被告乙○○則於甲○○毆打原告
    時，在後面猛力拉扯陳建勳，致陳建勳衣服左領口至左手臂
    處裂開十餘公分，且復至前方拉住陳建勳之手臂，阻止陳建
    勳前往救援，使被告甲○○遂行傷害原告之犯行，致造成原
    告受有頭部外傷併頭皮裂傷二處共七公分（一處4 xl公分、
    一處3xl公分）及臉部裂傷（4xl公分）等傷害。另被告乙○
    ○並於被告甲○○與丙○○打鬥結束時，以身體阻擋原告及
    陳建勳察看其機車牌照號碼，更依被告甲○○指示，以口罩
    遮掩機車大牌後將機車騎向前方，等待被告甲○○追上後，
    搭載被告甲○○離去現場。
二、被告甲○○、乙○○二人因上揭傷害案件，經臺灣雲林地方
    法院檢察署檢察官起訴後，已經臺灣雲林地方法院判處被告
    甲○○有期徒刑十月，被告乙○○無罪；嗣因同署檢察官不
    服向本院提起上訴，經本院刑事庭將原判決關於被告乙○○
    部分撤銷，改判被告乙○○幫助傷害他人身體，處有期徒刑
    三月，至被告甲○○部分則駁回其上訴，並均確定在案，有
    臺灣雲林地方法院九十五年度易字第三○六號及本院九十六
    年度上易字第一四三號刑事判決書各一份在卷可參（見本院
    訴字卷第04至11頁）。
肆、兩造爭執之事項：
    原告請求賠償之醫藥費及非財產上之損害賠償金額是否合理
    、適當？
伍、本院之判斷：
一、查被告甲○○確有於九十四年十二月十七日凌晨零時二十分
    ，騎乘上揭輕型機車，後載被告乙○○，沿雲林縣虎尾鎮○
    ○路由南往北行駛，於途經林森路與正義路路口時，適逢原
    告騎乘上揭重型機車（後載陳建勳），為閃避路旁車輛，而
    將機車騎入道路中央，致妨礙被告甲○○超車，被告甲○○
    即鳴按喇叭要求讓路，並於原告禮讓其通過後，將車速放慢
    ，回頭瞪視原告並辱罵「幹! 」；嗣原告上前理論之際，被
    告甲○○即以右手持鐵製機車大鎖，用力朝原告之頭部、右
    太陽穴等重要部位猛砸，被告乙○○則於甲○○毆打原告時
    ，在後面猛力拉扯陳建勳，且又至前方拉住陳建勳之手臂，
    阻止陳建勳前往救援，使被告甲○○遂行其傷害原告之犯行
    ，致造成原告受有前揭傷害；另被告乙○○並於被告甲○○
    與丙○○打鬥結束時，以身體阻擋原告及陳建勳察看其機車
    牌照號碼，復依被告甲○○指示，以口罩遮掩機車大牌後將
    機車騎向前方，待被告甲○○追上後，搭載被告甲○○離去
    現場。後被告等二人上揭傷害犯行，已經臺灣雲林地方法院
    判處被告甲○○有期徒刑十月，被告乙○○無罪；嗣因同署
    檢察官不服向本院提起上訴，經本院刑事庭將原判決關於被
    告乙○○部分撤銷，改判被告乙○○幫助傷害他人身體，處
    有期徒刑三月，至被告甲○○部分則經駁回其上訴，並均分
    別確定在案之事實，已為被告等於本院審理時所不爭執，而
    有前揭臺灣雲林地方法院九十五年度易字第三○六號及本院
    九十六年度上易字第一四三號刑事判決書各一份在卷可參，
    並經本院核閱調取之本院九十六年度上易字第一四三號（包
    括臺灣雲林地方法院95年度易字第0306號、臺灣雲林地方法
    院檢察署95年度偵字第2374號）傷害案件偵審卷宗查明無訛
    ，自屬真實。
二、按因故意或過失，不法侵害他人之權利者，負損害賠償責任
    ；數人共同不法侵害他人之權利者，連帶負損害賠償責任；
    而造意人及幫助人，視為共同行為人；另不法侵害他人之身
    體、健康、名譽、自由、信用、隱私、貞操，或不法侵害其
    他人格法益而情節重大者，被害人雖非財產上之損害，亦得
    請求賠償相當之金額；民法第一百八十四條第一項、第一百
    八十五條第一、二項及第一百九十五條第一項前段分別定有
    明文。次按慰藉金之賠償以人格權遭受侵害，使精神上受有
    痛苦為必要，至其核給之標準固與財產上損害之計算不同，
    惟非不可斟酌雙方身分、資力與加害程度，及其他各種情形
    核定相當之數額；換言之，以人格權遭遇侵害，受有精神上
    之痛苦，而請求慰藉金之賠償，其核給之標準，須斟酌雙方
    之身分、資力與加害程度及其他各種情形核定相當之數額。
    且所謂「相當」，應以實際加害情形與其名譽影響是否重大
    及被害人之身分、地位與加害人之經濟情況等關係定之（最
    高法院47年度台上字第1221號及同院51年度台上字第0223號
    判例參照）。經查本件被告甲○○確有於前揭時地，因原告
    騎乘上揭重型機車為閃避路旁車輛，而將機車騎入道路中央
    ，妨礙被告甲○○超車，致雙方發生爭執，嗣被告甲○○即
    於原告上前理論之際以右手持鐵製機車大鎖，用力朝原告之
    頭部、右太陽穴等重要部位猛砸，被告乙○○則在後面猛力
    拉扯陳建勳，且阻止陳建勳前往救援，致原告因之受有前揭
    傷害等情，已如前述，並經本院查明屬實無訛；則揆諸前揭
    說明，被告等二人自應就上揭傷害行為，負連帶損害賠償之
    責任。從而原告本於共同侵權行為之法則，請求被告等二人
    應連帶給付原告因前揭傷害行為所受之損失，自屬有據。茲
    就原告請求之損害賠償金額是否可採，分項審酌如下：
  (一)醫療費用部分：
    原告主張其受前揭傷害後，因至醫院急救，所支出之醫藥費
    用共計三萬零一百零五元；又因頭部遭受重創，治療後頭部
    經常感到暈眩，經精神科醫生診治判斷原告因此事故而患有
    精神官能性憂鬱症，須藥物控制，另支出醫藥費一千四百六
    十八元之事實，有其所提出之「財團法人嘉義基督教醫院」
    診斷證明書影本一份、「財團法人天主教若瑟醫院」「財團
    法人長庚紀念醫院」及「財團法人嘉義基督教醫院」醫療費
    用收據影本共十一張在卷可憑（見本院訴字卷第29至36頁）
    ，且經本院核閱其內所載之醫療項目均屬必要費用，且為被
    告等所不爭執；從而原告就此部分請求被告等應賠償其醫療
    費共計三萬一千五百七十三元（即30,105＋1,468＝31, 573
    ），自於法有據，應予准許。
  (二)精神慰撫金部分：
    本件原告因上揭傷害刑事案件，受有頭部外傷併頭皮裂傷二
    處共七公分（一處4 xl公分、一處3xl公分）及臉部裂傷（4
    xl公分）等傷害，且頭部之傷雖經縫補痊癒，但時常暈眩，
    更致使原告精神官能受創，已如前述。衡情其精神、身體因
    之而受有痛苦，當不言可喻。從而本件原告本於侵權行為之
    法則，請求被告等應連帶賠償其非財產上之損害，自屬有據
    。經查原告當時係就讀於國立虎尾科技大學，為在學學生，
    有學生證明書一紙在卷可參（見本院訴字卷第37頁）；被告
    甲○○為國中畢業，目前擔任臨時工，每月收入約一萬餘元
    ，尚未結婚，名下並無不動產；至被告乙○○教育程度為高
    職畢業，現從事服務業，每月收入約九千元，尚未結婚，名
    下亦無不動產；已據兩造於本院審理時分別陳述在卷（見本
    院卷第56頁），並有本院「稅務電子閘門資料查詢表」二份
    附卷可參；本院斟酌兩造之教育程度、身份、地位、經濟能
    力、被告等二人所受之刑罰制裁、犯罪後之情況及原告因此
    遭受精神上痛苦之程度等一切情狀，應認原告請求被告等連
    帶賠償其非財產上之損害於二十萬元之範圍內為適當；至逾
    此金額之請求即三十六萬八千四百二十七元（568,427－200
    ,000＝368,427），尚嫌過高，難謂正當。
陸、綜上所述，本件原告所得請求之金額為醫療費用三萬一千五
    百七十三元及非財產上之損害二十萬元，已如前述；從而本
    件原告因本件傷害所受損失而得向被告等請求損害賠償之金
    額，於二十三萬一千五百七十三元，及自本民事追加起訴狀
    繕本送達之翌日即九十六年八月十七日（見本院訴易字卷第
    38頁）起至清償日止，按年息百分之五計算之法定利息範圍
    內，為有理由，應予准許。至逾此所為損害金即三十六萬八
    千四百二十七元（600,000－231,573＝368,427）及遲延利
    息之請求，為無理由，應予駁回。
柒、又本件待證事實已臻明確，原告其餘攻擊防禦方法及舉證，
    對判決之結果已不生影響，爰不一一詳為審酌，附此敘明。
捌、據上論結，本件原告之訴，為一部有理由，一部無理由，依
    民事訴訟法第七十九條及第八十五條第二項，判決如主文。
中    華    民    國    97    年    1     月    22    日
                  民事第一庭    審判長法  官  林金村
                                      法  官  胡景彬
                                      法  官  張世展
上為正本係照原本作成。
不得上訴。
中    華    民    國    97    年    1     月    22    日
                                      書記官  吳秋賢


司法院資訊處製作；財團法人民間司法改革基金會備份。
